臺灣高等法院刑事判決　　　　　　　　　　　　　九十二年度上易字第三二一六號
　　上　訴　人
　　即　被　告　丙○○
　　選任辯護人　孫志堅律師
右上訴人因妨害自由案件，不服臺灣桃園地方法院九十一年度易字第八一五號，中華
民國九十二年七月二十九日第一審判決（起訴案號：臺灣桃園地方法院檢察署九十年
度偵續字第四六號），提起上訴，本院判決如左：
    主  文
原判決撤銷。
丙○○無罪。
    理  由
一、公訴意旨略以：被告丙○○與甲○○間因買賣房地等財務糾紛而對簿公堂，於民
    國八十九年八月二十三日晚間，丙○○與甲○○核對帳務，並由甲○○簽發金額
    共新台幣（下同）一千萬元之本票九紙（詳見附表），惟甲○○債信不佳，丙○○要求甲○○覓得保證人擔保該票據債務之履行，故於翌日（八月二十四日）上
    午八時許，丙○○夥同姓名年籍不詳之男子數人，與甲○○一同至桃園縣新屋鄉
    ○○○路一段五二一八號甲○○之姐夫乙○○住處，要求乙○○在前開本票九紙
    正面發票人欄處簽名，擔任共同發票人，乙○○不從，雙方僵持數小時後，丙○○竟出言恫嚇稱：「如果不簽，待會我外面的小弟進來會對你做些什麼事，我不
    知道」等語，以加害他人生命、身體之脅迫方法欲逼使乙○○行無義務之事，乙○○心生畏懼始同意簽名擔任共同發票人。因認被告涉有刑法第三百零四條第一
    項之妨害自由罪嫌。
二、按犯罪事實應依證據認定之，無證據不得認定犯罪事實；又不能證明被告犯罪或
    其行為不罰者，應諭知無罪之判決，刑事訴訟法第一百五十四條第二項、第三百
    零一條第一項分別定有明文。再告訴人之告訴，係以使被告受刑事訴追為目的，
    是其陳述是否與事實相符，仍應調查其他證據以資審認；而被害人之陳述如無瑕
    疵，且就其他方面調查又與事實相符，固足採為科刑之基礎，倘其陳述尚有瑕疵
    ，則在未究明前，遽採為論罪科刑之依據，即難認適法，此最高法院五十二年臺
    上字第一三００號、六十一年臺上字第三０九九號著有判例。至認定不利於被告
    之事實，須依積極證據，苟積極證據不足為不利於被告事實之認定時，即應為有
    利於被告之認定；且事實之認定，應憑證據，如未能發現相當證據，或證據不足
    以證明，自不能以推測或擬制之方法，以為裁判基礎；而認定犯罪事實所憑證據
    ，雖不以直接證據為限，間接證據亦包括在內；然而無論直接或間接證據，其為
    訴訟上之證明，須於通常一般之人均不致有所懷疑，而得確信其為真實之程度者
    ，始得據為有罪之認定，若其關於被告是否犯罪之證明未能達此程度，而有合理
    性懷疑之存在，致使無從形成有罪之確信，根據「罪證有疑，利於被告」之證據
    法則，即不得遽為不利被告之認定，最高法院三十年上字第八一六號、四十年臺
    上字第八六號、七十六年臺上字第四九八六號則分別著有判例。
三、檢察官起訴及原審認定被告犯罪無非以：(1)告訴人乙○○、甲○○二人之指訴；
    (2)證人姜慧英、彭成木、徐謝茶妹、邱乾壽等人之證述；及(3)告訴人乙○○、甲○○二人所共同簽發之本票九紙等為其主要論據。
四、訊據上訴人即被告丙○○堅詞否認有何前揭犯行，辯稱：甲○○欠伊一千多萬，
    當日伊係應甲○○之要求，轉往告訴人乙○○住所去結算他欠伊之款項，乙○○
    係自願簽發本票，且當時係在非常和諧之情形下開票給伊作為要還給伊之欠款，
    伊並未施強暴脅迫之手段等語。
五、經查：
（一）按告訴人甲○○早於八十七年間，因承包丙○○新建座落桃園縣龍潭竹窩子段
      第七之十六號土地及其上建物房屋之板模工程，並向丙○○購買房屋、土地，
      甲○○以自己名義及借用其同居人黃秋香名義登記共四戶，其中二戶登記在呂
      惠讌、羅惠美名下。甲○○、丙○○雙方約定自備款由工程款扣除，其餘為貸
      款，而房屋、土地之所有權狀，在貸款未核貸付清前，由丙○○保管。嗣甲○○因積欠地下錢莊款項，遭人逼債，需款孔急，乃思以房地設定抵押權予他人
      ，以借得款項使用，其明知所購得之桃園縣龍潭鄉○○路六七巷十五號、十七
      號房地之土地、建物所有權狀並未遺失，竟於民國八十八年四月八日，至桃園
      縣八德市○○路○段六五七號房代書事務所，稱所有權狀遺失，填寫八十八年
      四月八日，自己名義之書狀滅失切結書及偽造黃秋香名義之書狀滅失切結書，
      並在黃秋香名義之切結書上偽造黃秋香之簽名一枚及盜蓋黃秋香原借用登記房
      屋名義交付之印章，委託不知情之代書李綠青於八十八年四月十二日，持以行
      使，向桃園縣大溪地政事務所謊報遺失，申請補發權狀，致該管公務員將不實
      事項登載於職務上所掌之公文書，於同年五月十七日補發八八年一字第○一○
      八九七、○一○八九八、○一○八八九、○一○八九○號之四紙土地所有權狀
      ，及八八年二字第○○四一三六、○○四一三七、○○四一三二、○○四一三
      三號之四紙建物所有權狀，足以生損害地政機關對土地、房屋所有權狀之核發
      及丙○○、黃秋香。經檢察官以八十八年度偵字第一三七○六號提起公訴後，
      由原審以八十九年度易字第一四五二號判各判處有期徒刑捌月。上訴後，經本
      院於九十一年四月十六日以九十年度上易字第四三○八號改判黃秋香無罪；甲○○則以行使偽造私文書，足以生損害於公眾及他人，判處有期徒刑捌月。此
      有各該起訴書（見偵字卷第六一頁）、一審判決書（見偵續卷第三九頁）、本
      院判決書（見原審卷第一宗第一四一頁）可稽，可知告訴人甲○○與被告丙○○間確有糾紛存在。故告訴人甲○○指訴之憑信性尤應審慎斟酌。
（二）告訴人甲○○固曾一度指稱八十九年八月二十三日十八時許，丙○○夥同其公
      司員工，即陳勝龍、謝桂民前往桃園縣新屋鄉○○路美新餐廳助勢，強押甲○○：：：一節。但查當日在場之人郭春火於偵查中結證稱：我們四人（指郭春
      火、丙○○、陳勝龍、謝桂民）去餐廳吃飯，約七八點，結果遇到甲○○的二
      個朋友，丙○○跟甲○○說我們過去帳要對一下，姜說吃好到楊的公司對帳，
      當時是各自吃飯，後來姜與楊和我三人搭楊的車到楊的公司，到公司時，楊要
      我找他兒子拿帳目出來對，帳對好後還一邊泡茶，當時有我、丙○○、楊岡章
      、甲○○、及另二名朋友，快到十二點我要走，他們當時還買一些東西及酒，
      我也有吃一下，丙○○說他要上樓睡一下，我就走了，當時帳已經對好了，才
      再吃東西喝酒：：：當時氣氛蠻好的：：：甲○○不是被推上車的，甲○○說
      要去公司對帳的，姜是自己上車的（見偵字第一三八０四號卷第六八頁）。是
      甲○○所謂被告丙○○以強迫手段強逼甲○○前往被告中壢市○○○○路二八
      五號五樓辦公室對帳之說詞，已與證人證言不符。再者甲○○陳稱：當日在餐
      廳進餐之時尚有其二名不知名朋友在場。衡情，若甲○○係遭人強押上車，其
      朋友在場，豈會不聞不問？其朋友亦可報警救援，豈有任被告擺佈之理？又甲○○既欲追訴被告犯罪，亦可於偵審中聲請傳訊上開友人前來作證，以實其說
      ，豈有捨此重要證而空言告訴之理？故其告訴顯難憑信。
（三）再告訴人甲○○前往被告中壢市○○○○路二八五號五樓辦公室對帳，時間約
      在晚間十時許，而在場之人除右述之郭春火等四人外尚有丙○○之子楊岡章，
      而楊岡章於偵查中證稱：．．．當日我到家時有郭春火等人，他們坐在會議桌
      前，要我拿出與姜之帳冊，姜之前是我們板模商，且另有買的我們的房子，對
      帳時姜有與我在做討價還價的動作，對帳結果，甲○○就簽了這張本票，我們
      核帳約到凌晨一點多，核帳期間我們只有喝茶而已，核帳之後有人去買東西及
      酒吃，丙○○及郭春火在我整理東西先走了：：：等語（見偵字第一三八０四
      號卷第八０頁）。觀之上述證言，並無證據證明被告有以強迫手段逼迫甲○○
      簽立本票，且對帳間尚喝茶並有酒食，豈可謂強迫？又證人謝桂民、陳勝龍二
      人亦否認有要甲○○賣腎臟及用杯子砸甲○○強暴脅迫等情事。陳勝龍於偵查
      證稱：二十四日姜來公司，他與我們喝酒喝到醉，本票是他自願簽的，是在帳
      目算完後簽的：：：第二天他說要去向他姐夫借錢，他說他自己一個人去，他
      姐夫不會借錢，要我們陪他去，他姐夫是因有涉及詐欺這筆錢才背書（按應指
      共同簽名）等語（見偵字第一三八０四號卷第二五頁）。是並無證據證明被告
      有何強迫手段要求甲○○簽立本票。又甲○○與丙○○間確有上開工程款糾紛
      ，甲○○積欠丙○○之金額約有千萬之譜，此為甲○○所不否認，亦有甲○○
      於當日書寫承認積欠丙○○新台幣（下同）一千零五萬七千零三十元正在卷可
　　　稽（見偵字第一三八０四號卷第八二頁）之對帳單可稽，但甲○○於警訊、偵
　　　查中卻隻字未提上開書立對帳單一事，直至楊岡章八十九年十一月十四日前往
  　　偵查庭作證始提出，足證甲○○於警訊之說詞有所隱瞞或誇張，指訴即為可遽
    　信。
（四）告訴人乙○○、甲○○歷次於警訊、偵查、原審及本院審理時雖一再指陳被告
      丙○○夥同陳勝龍、謝桂民及數名姓名年籍不詳之成年男子共同前往告訴人乙○○住處，在該處與告訴人乙○○僵持數小時，及被告丙○○出言恫嚇以：「
      如果不簽，待會我外面的小弟進來會對你做些什麼事，我不知道」等語，逼使
      乙○○心生畏懼，而同意分別在如附表一至九所示票面金額共一千萬元之九紙
      本票上，簽名與甲○○共同擔任共同發票人等情（見偵字第一三八０四一三八
      ０四號卷第七頁正面、第十頁反面；偵續字第四六號卷第六十頁反面、第六十
      一頁反面；原審卷(一)第二十頁；原審卷(二)第一０四頁、第一０五頁；本院卷第
      四十七頁、第四十八頁、第五十一頁、第五十二頁）。並舉證人即告訴人乙○○之配偶姜慧英為證（見偵字第一三八０四號卷第十二頁反面、第二十五頁反
      面；偵續字第四六號卷第六十七頁反面；原審卷(一)第七十頁）。惟查，如前所
      述，告訴人之指訴既有以上疑竇而證人姜慧英又係告訴人乙○○之配偶、亦即
      甲○○之姊姊，彼此有密切關係，則其證詞亦難免附合其說詞，故難憑信。
（五）告訴人所舉證人徐謝茶妹及彭成木等二人於偵查時之證述，與告訴人之說詞卻
      有不同。證人即案發當時曾至告訴人乙○○家中之徐謝茶妹於偵查中證稱：「
      我看到很多人就走了，什麼也沒有看到。」（見八十九年度偵字第一三八０四
      號第八十頁背面）等語；另彭成木證稱：「當日我看到那麼多人，我就走了，
      什麼也沒有看到。」（見同上偵查卷第八十頁背面）等語；彭成木於偵查中復
      證稱：「我當天在田裡作事，我回去時經過乙○○的店面，我有看到五、六個
      人在他們的店面，那些人我不認識，乙○○與甲○○都坐在那邊，他們二人坐
      在桌子的左右二邊，我向姜慧英借廁所，甲○○的旁邊坐的是我不認識的人，
      那時姜慧英坐在乙○○旁邊，上完廁所後我就走了，未與他們交談，在我借廁
      所時，姜慧英用手比了一下廁所的位置，沒有交談，我進他們的店面沒有聽到
      什麼聲音，一直到我上完廁所，也為聽到什麼聲音。店面的門是茶色的玻璃，
      從外面看不到裏面。當天室內未開燈，只有靠屋頂的天窗，裏面暗暗的，我未
      留意桌上有何東西，門口有很多車，沒看到其他人，屋內的人都是生客。」、
      「我以為那些人是乙○○與甲○○生意上的朋友，我只覺得靜靜的，我以為他
      們是在談生意上的事，我進去時，他們都沒有談話。」等語；徐謝茶妹於偵查
      中證稱：「我當天是要拿我的木瓜給姜慧英的媽媽，我直接開門，姜慧英走出
      來，我看到那麼多客人，我走出來，我問姜慧英，妳媽？她說不在，我說那麼
      多客人，她說是，我就回去了。裏面含乙○○共七、八個人，坐在桌子旁邊，
      我只覺得他們有客人來。」（見九十年偵續字第四六號第六六頁至第六七頁）
      等語。現場既然平和，豈有脅迫之事，若有脅迫必然緊張，告訴人焉有時間在
      本票存根聯註記各紙本票之到期日及金額並受款人等項，惟告訴人於警訊提出
      之提出本票存根聯卻張張記載明確（見偵字第一三八０四號卷第一四頁），足
      認開票時，時間從容。證人徐謝茶妹及彭成木之證言，並目擊未有暴力或脅迫
      之情形。
（六）至另一證人邱乾壽雖於原審審理時曾證稱：「（八十九年八月二十四日是否有
      到告訴人乙○○家中？）有到住處隔壁。」、「（當時看到屋外有幾部車？）
      三、四部車。」、「（當時看到多少人？）六、七人。我看到他們進入乙○○
      家中。」等語（見原審卷(一)第七十頁、第七十一頁）。惟查，證人邱乾壽之證
      述，縱係屬實，充其量亦僅足徵案發當日確有數人在告訴人乙○○之住處爾，
      其尚不足以遽為被告即係夥同數人在告訴人家中「脅迫」告訴人乙○○與甲○○共同簽發本票之認定依據，實乃至明之理。
（七）且上開告訴人乙○○、甲○○之指陳，及證人姜慧英之證述，復經被告一再辯
      指為不實；而案發前一日晚上係甲○○主動允諾前往被告公司對帳，並商請被
      告等人待隔日早上一同前去勸說其姐夫乙○○幫忙還錢；及案發當日甲○○之
      姐夫乙○○原本因不願幫忙，一度拒簽本票，所以被告即先行離去，而陳勝龍
      與謝桂銘乃在甲○○一再要求下，留下幫其向姐夫乙○○說情，最後更因陳、
      謝二人允諾，願將工程撥一部份給甲○○做以便清償債務，乙○○始同意幫江
      義浩解決債務並簽發本票等情，亦據證人即當時在場之郭春火、陳勝龍與謝桂
      民於偵查及原審審理時，分別到庭證述明確在卷（見偵字第一三八０四號卷第
      二十五頁正面、第六十七頁反面；原審卷(一)第一七六頁、第一七七頁、第二０
      八頁、第二０九頁；原審卷(二)第一七三頁頁、第一七四頁、第一七六頁）。而
      告訴人乙○○究竟有無積欠被告債務；及被告等人於告訴人乙○○家中究竟停
      留多久，亦不足據為被告犯行之論據，更無待贅言。準此，若另無其他積極證
      據足資證明被告確有告訴人所指之犯行，本院自難僅因告訴人之前開指訴及證
      人姜慧英之證述，即遽為被告確有犯罪之認定。
（八）按被告既有甲○○簽立之對帳單，並持有甲○○簽發之本票，若非甲○○已經
      缺乏債信，並無再要求乙○○共同具名簽發之必要。而姐夫為小舅子擔保還債
      而共同簽名，在人情與錢財須經過長久之考慮，乃人之常情，故證人郭春火、
      陳勝龍與謝桂民等人證述合情合理，亦不能僅以被告留滯乙○○住宅甚久，即
      認被告有妨害自由之犯行。
（九）綜上所述，本件並無積極證據足資證明被告確有施用脅迫之行為，已甚明確。
六、本件既無積極證據足資證明被告丙○○確有公訴人所指妨害自由之犯行，即屬不
    能證明被告丙○○犯罪。揆諸前開說明、最高法院判例意旨，以及「罪證有疑，
    利於被告」之證據法則，自應為被告丙○○無罪之諭知。原審不察而為被告丙○○有罪之判決，尚有未洽，被告丙○○上訴意旨否認犯罪，指摘原判決不當為有
    理由，應由本院將原判決撤銷改判，諭知被告丙○○無罪之判決。
據上論斷，應依刑事訴訟法第三百六十九條第一項前段、第三百六十四條、第三百零
一條第一項前段，判決如主文。
本案經檢察官朱兆民到庭執行職務。
中　　　華　　　民　　　國　　九十三　　年　　　二　　　月　　二十四　　日
                              臺灣高等法院刑事第八庭
                                　審判長法  官  陳  祐  治
                                  　    法  官  陳  晴  教
                                    　  法  官  王  炳  梁
右正本證明與原本無異。
不得上訴。
                                        書記官  潘　大　鵬
中　　　華　　　民　　　國　　九十二　　年　　　二　　　月　　二十五　　日
附表：
一、票號0000000，發票人甲○○、乙○○，發票日八十九年八月二十四日，
    到期日八十九年九月十五日，金額二百萬。
二、票號0000000，發票人甲○○、乙○○，發票日八十九年八月二十四日，
    到期日八十九年十一月十五日，金額五十萬。
三、票號0000000，發票人甲○○、乙○○，發票日八十九年八月二十四日，
    到期日九十年一月十五日，金額五十萬。
四、票號0000000，發票人甲○○、乙○○，發票日八十九年八月二十四日，
    到期日九十年三月十五日，金額五十萬。
五、票號0000000，發票人甲○○、乙○○，發票日八十九年八月二十四日，
    到期日九十年五月十五日，金額五十萬。
六、票號0000000，發票人甲○○、乙○○，發票日八十九年八月二十四日，
    到期日九十年七月十五日，金額五十萬。
七、票號0000000，發票人甲○○、乙○○，發票日八十九年八月二十四日，
    到期日九十年九月十五日，金額五十萬。
八、票號0000000，發票人甲○○、乙○○，發票日八十九年八月二十四日，
    到期日九十年十二月十五日，金額二百萬。
九、票號0000000，發票人甲○○、乙○○，發票日八十九年八月二十四日，
    到期日九十年十二月十五日，金額三百萬元。
